---
title: "COMPARAISON DE REGIMES ALIMENTAIRES"
author: "Serigne Fallou MBacke NGOM"
date: "2024-02-15"
output: html_document
---

## PREPARATION DES DONNEES:
```{r}
# Création des données 
donnees <- data.frame(
  Regime = rep(c("Regime1", "Regime2", "Regime3", "Regime4"), each = 3),
  C = c(3.72, 3.40, 3.12, 4.21, 3.67, 3.82, 3.10, 3.37, 3.78, 4.13, 3.51, 3.39),
  PB = c(16.82, 17.46, 17.20, 18.75, 18.46, 15.76, 17.13, 19.21, 16.79, 18.23, 15.30, 18.04),
  MG = c(9.47, 10.46, 8.80, 6.36, 7.37, 11.30, 10.56, 10.63, 8.71, 10.69, 9.71, 9.95)
)

# Afficher les données
print(donnees)
```
```{r}
donnees[1]
```


## VISUALISATION DES DONNEES:
### Boxplot teneur en C pour les regimes
```{r}
# Charger la bibliothèque ggplot2
library(ggplot2)

ggplot(donnees, aes(x = Regime, y = C)) +
  geom_boxplot(fill = "skyblue", color = "blue") +
  labs(title = "Teneur en C (%) par régime", x = "Régime", y = "Teneur en C (%)")
```


### Boxplot teneur en PB pour les regimes
```{r}
# Charger la bibliothèque ggplot2
library(ggplot2)

ggplot(donnees, aes(x = Regime, y = PB)) +
  geom_boxplot(fill = "skyblue", color = "blue") +
  labs(title = "Teneur en PB (%) par régime", x = "Régime", y = "Teneur en PB (%)")
```


### Boxplot teneur en MG pour les regimes
```{r}
# Charger la bibliothèque ggplot2
library(ggplot2)

ggplot(donnees, aes(x = Regime, y = MG)) +
  geom_boxplot(fill = "skyblue", color = "blue") +
  labs(title = "Teneur en MG (%) par régime", x = "Régime", y = "Teneur en MG (%)")
```


## TESTS STATISTIQUES:

```{r}
tapply(donnees$C,donnees$Regime, shapiro.test)
```
There is no significant departure from normality for Regime1(p=0.9265) or Regime2(p=0.5203) or Regime3(p=0.774) or Regime4(p=0.2896).


```{r}
library(car)
leveneTest(donnees$C,donnees$Regime)
```

### Test d'ANOVA pour la teneur en C
```{r}
anova_C <- aov(C ~ Regime, data = donnees)
summary(anova_C)
```
Les résultats de l'ANOVA pour la teneur en C montrent un F-value de 1.484 avec une p-value de 0.291. Cela indique que le modèle n'est pas statistiquement significatif, car la p-value est supérieure à un seuil alpha typique de 0.05. Par conséquent, **il n'y a pas de différences significatives dans la teneur en C (%) entre les différents régimes**.


### Test d'ANOVA pour la teneur en PB
```{r}
anova_PB <- aov(PB ~ Regime, data = donnees)
summary(anova_PB)
```
Les résultats de l'ANOVA pour la teneur en PB montrent un F-value de 0.144 avec une p-value de 0.931. Cela indique que le modèle n'est pas statistiquement significatif, car la p-value est bien supérieure au seuil alpha typique de 0.05. Par conséquent, il n'y a pas suffisamment de preuves pour rejeter l'hypothèse nulle, ce qui signifie qu'**il n'y a pas de différences significatives dans la teneur en PB entre les différents régimes.**


### Test d'ANOVA pour la teneur en MG
```{r}
anova_MG <- aov(MG ~ Regime, data = donnees)
summary(anova_MG)
```
F-value de 0.867 avec une p-value de 0.497 (supérieure au seuil alpha typique de 0.05). Par conséquent, **il n'y a pas de différences significatives dans la teneur en MG entre les différents régimes**.



