---
title: "Comparaison parametres pour differents regimes alimentaires"
author: "Serigne Fallou MBacke NGOM"
date: "2024-02-16"
output: html_document
---


## Importation et reoganisation des data
```{r}
data = read.csv2("Données  NIANG fin Janvier 2024.csv", dec = ".", check.names = FALSE)
data = data.frame(data, check.names=FALSE)
print(data)
```


## Visualisation des donnees
```{r}
library(ggplot2)

plots <- list()
for (col in names(data)[-1]) {
  # Créer le boxplot pour la variable actuelle
  plot <- ggplot(data, aes_string(x = 'Regimes', y = col)) +
    geom_boxplot(fill = "skyblue", color = "blue") +
    labs(title = paste("Boxplot de", col, "par régime"), x = "Régime", y = col)
  
  plots[[col]] <- plot
}

plots
```


## Analyses statistiques:
### Statistiques globales pour les parametres
- **RESUME GLOBAL (moyenne, median, max, quartiles, ...) DES PARAMETRES**
```{r}
data$Regimes = factor(data$Regimes)
summary(data)
```

- **CALCLCUL ECART-TYPES GLOBAUX DES PARAMETRES**
```{r}
apply(data[, -1], 2, sd)
```

### Statistiques parametres pour le REGIME 1:
- **RESUME PARAMETRES (moyenne, median, max, quartiles, ...) POUR REGIME 1**
```{r}
summary(data[1:3,])
```

- **CALCLCUL ECART-TYPES DES PARAMETRES POUR REGIME 1**
```{r}
apply(data[1:3, -1], 2, sd)
```


### Statistiques parametres pour le REGIME 2:
- **RESUME PARAMETRES (moyenne, median, max, quartiles, ...) POUR REGIME 2**
```{r}
summary(data[4:6,])
```

- **CALCLCUL ECART-TYPES DES PARAMETRES POUR REGIME 2**
```{r}
apply(data[4:6, -1], 2, sd)
```


### Statistiques parametres pour le REGIME 3:
- **RESUME PARAMETRES (moyenne, median, max, quartiles, ...) POUR REGIME 3**
```{r}
summary(data[7:9,])
```

- **CALCLCUL ECART-TYPES DES PARAMETRES POUR REGIME 3**
```{r}
apply(data[7:9, -1], 2, sd)
```


### Statistiques parametres pour le REGIME 4:
- **RESUME PARAMETRES (moyenne, median, max, quartiles, ...) POUR REGIME 4**
```{r}
summary(data[10:12,])
```

- **CALCLCUL ECART-TYPES DES PARAMETRES POUR REGIME 4**
```{r}
apply(data[10:12, -1], 2, sd)
```


## Tests statistiques: ANOVA
### PMI
```{r}
anova_PMI <- aov(pmi ~ Regimes, data = data)
summary(anova_PMI)
```
**il n'y a pas de différences significatives pour les valeurs de PMI entre les différents régimes.**

### PMF        
```{r}
anova_PMF <- aov(PMF ~ Regimes, data = data)
summary(anova_PMF)
```
**il n'y a pas de différences significatives pour les valeurs de PMF entre les différents régimes.**

### GPMA
```{r}
anova_GPMA <- aov(GPMA ~ Regimes, data = data)
summary(anova_GPMA)
```
**il n'y a pas de différences significatives pour les valeurs de GPMA entre les différents régimes.**


### GPMR
```{r}
anova_GPMR <- aov(GPMR ~ Regimes, data = data)
summary(anova_GPMR)
```
**il n'y a pas de différences significatives pour les valeurs de GPMR entre les différents régimes.**


### TCS
```{r}
anova_TCS <- aov(TCS ~ Regimes, data = data)
summary(anova_TCS)
```
**il n'y a pas de différences significatives pour les valeurs de TCS entre les différents régimes.**


### TCA
```{r}
anova_TCA <- aov(TCA ~ Regimes, data = data)
summary(anova_TCA)
```
**il n'y a pas de différences significatives pour les valeurs de TCA entre les différents régimes.**

Tansformons les donnees pour voir:
```{r}
data$TCA.log10 = log10(data$TCA)

anova_TCA.log10 <- aov(TCA.log10 ~ Regimes, data = data)
summary(anova_TCA.log10)
```
**Toujours, il n'y a pas de différences significatives pour les valeurs de TCA entre les différents régimes.**



### TS
```{r}
anova_TS <- aov(TS ~ Regimes, data = data)
summary(anova_TS)
```
**il n'y a pas de différences significatives pour les valeurs de TS  entre les différents régimes.**



